【裁判字號】    99,消債清,159
【裁判日期】    991015
【裁判案由】    聲請清算程序
【裁判全文】
臺灣高雄地方法院民事裁定           99年度消債清字第159號
聲  請  人  甲○○
上列當事人聲請消費者債務清理事件，本院裁定如下：
    主      文
聲請人即債務人甲○○自民國九十九年十月十五日下午四時起開
始清算程序。
命司法事務官進行本件清算程序。
    理      由
一、聲請意旨略以：聲請人即債務人甲○○前向金融機構辦理消
    費貸款、信用卡契約等致積欠無擔保債務計新臺幣（下同）
    793,250 元，因無法清償債務，而於民國95年間依金融主管
    機關協調成立之中華民國銀行公會會員辦理消費金融案件無
    擔保債務協商機制，與各債權銀行達成分期還款協議，同意
    自95年7 月起分100 期，並於每月10日以10,898元依各債權
    銀行債權金額比例清償各項債務至全部清償為止，嗣後聲請
    人於97年10月間依上開債務協商機制向最大債權銀行台北富
    邦商業銀行股份有限公司（下稱台北富邦銀行）申請變更債
    務協商還款條件方案，變更為自97年10月起分120 期，並於
    每月10日以6,812元依各債權銀行債權金額比例清償各項債
    務至全部清償為止，惟因聲請人有輕度肢障，平日靠配偶莊
    月惠擺路邊攤做生意維持生活，聲請人自已無力償還債務，
    是聲請人未依前開分期還款協議繼續履行，乃不可歸責於聲
    請人之事由所致，而聲請人現已不能清償債務，復未經法院
    裁定開始清算程序或許可和解或宣告破產，爰依法聲請准予
    裁定清算等語。
二、按「債務人不能清償債務或有不能清償之虞者，得依本條例
    所定更生或清算程序，清理其債務。」，消費者債務清理條
    例第3 條定有明文。衡以消費者與金融機構間債之關係之發
    生，係依契約自由原則及相互間之信賴為基礎，此為社會經
    濟活動得以維繫及發展之重要支柱，債務人經濟窘迫，固不
    應任其自生自滅，債權人一方之利益，仍不能因之摒棄不顧
    。是債務人於協商程序中，自應本於個人實際財產及收支狀
    況，依最大誠信原則，商討解決方案。如終究不能成立協商
    ，於聲請更生或清算時，法院審酌上開條文所謂「不能清償
    或有不能清償之虞」，自宜綜衡債務人全部收支、信用及財
    產狀況，評估是否因負擔債務，而不能維持最基本之生活條
    件；所陳報之各項花費，是否確屬必要性之支出；如曾有協
    商方案，其條件是否已無法兼顧個人生活之基本需求等情，
    為其判斷之準據。
三、經查：
（一）聲請人前向各金融機構辦理消費貸款、信用卡契約等致積
      欠無擔保債務計793,250 元。而聲請人於民國95年間依金
      融主管機關協調成立之中華民國銀行公會會員辦理消費金
      融案件無擔保債務協商機制，與各債權銀行達成分期還款
      協議，同意自95年7 月起分100 期，並於每月10日以10,
      898元依各債權銀行債權金額比例清償各項債務至全部清
      償為止，聲請人依約履行25期後，於97年10月間依上開債
      務協商機制向最大債權銀行台北富邦銀行申請變更債務協
      商還款條件方案，變更為自97年10月起分120 期，並於每
      月10日以6, 812元依各債權銀行債權金額比例清償各項債
      務至全部清償為止，而聲請人於變更還款條件協商成立後
      ，履行12期至98年12月起已毀諾未依約履行等情，此有財
      團法人金融聯合徵信中心前置協商專用債權人清冊、協議
      書、變更還款條件增補約據、台北富邦銀行陳報狀等在卷
      可稽（卷第5-8 頁、第118 頁、第116 頁、第39-41 頁）
      ，堪認上情屬實。
（二）聲請人陳報名下有車號為VJ-9102 福特汽車乙輛，目前無
      工作，於97年6 月間退保，其95年度依年度所得申報稅後
      資料核計，95年之月平均收入為1,118 元，96年度至98年
      度均無所得，於97年1 月起領有殘障補助津貼每月3,000
      元，此有勞工保險被保險人投保資料表、財產歸屬資料清
      單、綜合所得稅資料清單、身心障礙手冊、郵局存摺影本
      附卷可證（卷第21-22 頁、第21頁、第87-91 頁、第56頁
      、第60頁），均認屬實，是應以聲請人所領殘障補助津貼
      每月3,000元為核算其償債能力之基礎。
（三）支出部分，聲請人個人日常生活必要費用部分，審酌聲請
      人負債之現況，基於社會經濟活動之互賴及誠信，該日常
      生活所需費用，自應節制開支，不得有超越一般人最低生
      活標準之享受，否則反失衡平，本院參酌內政部社會司所
      公告歷年最低生活費一覽表，99年度臺灣省每人每月最低
      生活費標準為9,829 元，則聲請人每月最低生活費除有特
      殊情形並有證據證明者外，自宜以此為度，始得認係必要
      支出。
（四）綜上所述，依聲請人平均每月收入3,000 元為核算基礎，
      扣除個人日常生活所需之必要費用9,829 元後，已入不敷
      出【計算式：3,000 －9,829=－6,829 】，更遑論清償債
      務。而聲請人患有輕度肢體殘障，自96年起即無所得資料
      ，每月僅有殘障補助津貼3,000 元，確已不足清償每月協
      商款6,812 元，短期或可勉力為之，但終難以為繼，致不
      能履約，並無違常。因此，聲請人無法依協議繼續償還，
      既係因客觀收入不足所致，非因協議後故有浪費或其他不
      利償還之行為，應認已盡相當之償還誠意，實有不可歸責
      於聲請人之事由，致履行顯有重大困難。從而，聲請人主
      張已不能清償債務，聲請本院准予清算，依所舉事證及本
      院調查結果，即無不合。
四、末按「法院開始清算程序之裁定，應載明其年、月、日、時
    ，並即時發生效力。」、「法院裁定開始更生或清算程序後
    ，得命司法事務官進行更生或清算程序，必要時得選任律師
    、會計師或其他適當之自然人或法人一人為監督人或管理人
    。」，消費者債務清理條例第83條第1 項、第16條第1 項分
    別定有明文。本件聲請人其目前收入及財產狀況，不能履行
    債務，有如上述。此外，又查無聲請人有消費者債務清理條
    例第6 條第3 項、第8 條或第82條第2 項所定駁回清算聲請
    之事由存在，是聲請人聲請本件清算，為有理由，應予准許
    ，爰命司法事務官進行本件清算程序。
五、依消費者債務清理條例第11條第1 項、第83條第1 項、第16
    條第1 項，裁定如主文。
中    華    民    國    99    年    10    月    15    日
                   民事庭   法  官  邱泰錄
以上正本證明與原本無異。
本裁定已於99年10月15日下午4時公告。
本件不得抗告。
中    華    民    國    99    年    10    月    15    日
                            書記官  梁竫

司法院資訊處製作；財團法人民間司法改革基金會備份。
